【裁判字號】    98,重上,11
【裁判日期】    980930
【裁判案由】    損害賠償
【裁判全文】
臺灣高等法院臺中分院民事判決          98年度重上字第11號
上   訴   人
即 被上訴 人  乙○○
兼法定代理人  丙○○
兼法定代理人  甲○○
前列三人共同
訴 訟 代理人  王志中律師
前列三人共同
訴 訟 代理人  林松虎律師
被  上 訴 人
即  上 訴 人  丁○○
訴 訟 代理人  張英一律師
上列當事人間請求損害賠償事件，兩造對於中華民國97年11月14
日臺灣南投地方法院96年度重訴字第6號第一審判決各自提起上
訴，本院於98年9月22日言詞辯論終結，判決如下：
    主  文
原判決關於駁回(一)乙○○後開第二項之訴及該部分假執行之聲請
並訴訟費用之裁判及(二)丙○○、甲○○後開第四項之訴及該部分
假執行之聲請暨訴訟費用負擔之裁判（除確定部分外）均廢棄。
前項(一)廢棄部分，丁○○應再給付乙○○新台幣一百萬八千四百
七十六元及其中九十一萬三千七百六十一元自民國95年2月16日
起至清償日按年息百分之五計算之利息；其中新台幣九萬四千七
百十五元自民國95年5月16日起至清償日止按年息百分之五計算
之利息。
乙○○其餘上訴駁回。
第一項(二)廢棄部分，丁○○應再給付丙○○、甲○○各新台幣三
萬元及均自民國95年2月16日起至清償日止按年息百分之五計算
之利息。
丙○○、甲○○其餘上訴駁回。
丁○○之上訴駁回。
第一審（除確定部分外）、第二審訴訟費用由丁○○負擔百分之
六十六，餘由乙○○、丙○○、甲○○負擔。
本院判決第二項於乙○○以新台幣三十三萬六千元供擔保後得假
執行、但丁○○如於假執行程序實施前，以新台幣一百萬八千四
百七十六元供擔保後，准免為假執行。
本院判決第四項於丙○○、甲○○各以新台幣一萬元供擔保後得
假執行、但丁○○如於假執行程序實施前，各以新台幣三萬元分
別為丙○○、甲○○供擔保後，准免為假執行。
    事實及理由
壹、程序方面
一、查本件上訴人即被上訴人乙○○、丙○○、甲○○於原審起
    訴時，固主張原審共同被告蘇海山工程有限公司（下稱蘇海
    山公司）之負責人被上訴人即上訴人丁○○，為本件車禍事
    故之加害人，且被上訴人即上訴人丁○○係於執行蘇海山公
    司所承攬之業務時，過失不法侵害乙○○之身體、健康權利
    ，被上訴人即上訴人丁○○應與蘇海山公司負侵權行為連帶
    損害賠償責任等語，據以為本件之請求，惟經原審判決以被
    上訴人即上訴人丁○○係因駕駛汽車肇事，而駕駛汽車並非
    被上訴人即上訴人丁○○執行蘇海山公司業務或與業務有關
    之範圍，顯係被上訴人即上訴人丁○○個人之侵權行為，故
    認蘇海山公司無須與被上訴人即上訴人丁○○負連帶賠償責
    任。上訴人即被上訴人乙○○、丙○○、甲○○就原審駁回
    渠等對於蘇海山公司部分之請求，復未聲明不服，是以蘇海
    山公司與被上訴人既上訴人丁○○即無共同侵權行為或連帶
    債務之關係，被上訴人即上訴人丁○○提起上訴之效力，自
    亦不及於蘇海山公司，故蘇海山公司並非本院審理對象，合
    先敘明。
二、經查，本件上訴人即被上訴人乙○○於民國（下同）94年5
    月21日發生車禍，受有頭部外傷導致失智與意識障礙、顱內
    出血合併四肢癱瘓、急性呼吸衰竭與脾臟破裂，其精神狀態
    已達心神喪失而無法處理自己事務之程度，嗣經台灣南投地
    方法院於94年10月31日以94年度禁字第59號裁定宣告為禁治
    產人等情，有上開南投地院裁定書附於原審附民卷可稽，依
    民法第1111條第1項第2款之規定，應以上訴人即被上訴人乙
    ○○之父、母即上訴人即被上訴人丙○○、甲○○為其法定
    監護人。再丙○○、甲○○已於95年12月12日具狀補正法定
    代理權之欠缺，並承認先前以上訴人即被上訴人乙○○名義
    所為之訴訟行為，是本件起訴於法並無不合。
三、按訴狀送達後，原告不得將原訴變更或追加。但擴張或減縮
    應受判決事項之聲明者，不在此限；民事訴訟法第255條第1
    項第3款定有明文。本件關於上訴人即被上訴人乙○○對於
    被上訴人即上訴人丁○○之請求部分，上訴人即被上訴人乙
    ○○於原審提起刑事附帶民事訴訟之初，原係請求判決：被
    上訴人即上訴人丁○○、原審共同被告蘇海山公司應連帶給
    付伊新台幣（下同）1,565萬3,992元，及自刑事附帶民事訴
    訟起訴狀繕本送達之翌日即95年2月16日起至清償日，按週
    年利率百分之5計算之利息。嗣訴狀送達被上訴人即上訴人
    丁○○及蘇海山公司後，於原審95年5月15日提出民事擴張
    聲明狀，變更上開聲明為：被上訴人即上訴人丁○○、原審
    共同被告蘇海山公司應連帶給付伊1,790萬7,137元，及其中
    1,565萬3,992元自刑事附帶民事訴訟起訴狀繕本送達翌日（
    即95年2月16日）起至清償日止；其中225萬3,145元自擴張
    聲明狀繕本送達翌日（即96年5月16日）起，均至清償日止
    ，按年息百分之5計算之利息（見原審訴字卷一第216頁正面
    ）；核其所為之變更，屬擴張應受判決事項之聲明，依前揭
    規定，自應予准許。再乙○○上訴聲明第二項原請求：丁○
    ○應再給付伊451萬2,714元，嗣則減為449萬5,872元（見本
    院卷158頁民事減縮聲明狀所載），核其變更，係單純減縮
    其請求之金額亦無不合，應予准許，先予敘明。
貳、實體方面
一、上訴人即被上訴人乙○○、丙○○、甲○○（下稱乙○○、
    丙○○、甲○○）方面：
(一)、乙○○、丙○○、甲○○於原審起訴主張：緣乙○○於94年
    5月21日晚間11時23分許，駕駛車牌號碼HE6-399號重型機車
    ，由南投縣草屯鎮○○路由北往南直行，被上訴人即上訴人
    丁○○（下稱丁○○）駕駛車牌號碼3H-6717號自用小客車
    於南投縣草屯鎮○○路上由南往北行駛，欲左轉往中正路，
    丁○○並無不能注意之情事，疏未善盡注意乙○○所駕駛機
    車之前進方向與位置等車前狀況、罔顧渠行駛路線上之交通
    號誌仍為支道閃光紅燈、依法應先停止於交岔路口前、讓幹
    道車優先通行後始得續行之路權順序，竟冒然駛入事故路口
    並左轉駛入中正路，而撞擊乙○○所騎機車，致乙○○人車
    倒地，受有頭部外傷、左腓骨骨折、右手掌骨骨折、脾臟破
    裂、頭部重大創傷、意識不清、左側肢體癱瘓等之傷害，並
    致脾臟摘除、喪失記憶、左側肢體癱瘓、右側肢體偏癱、右
    腳嚴重萎縮、雙眼全盲等重傷害，歷經7次以上大小手術，
    至今仍處於意識不清、左側肢體癱瘓、呼吸衰竭、氣管切開
    術後等狀態，而需長期使用呼吸器、灌餵食，幾近陷入植物
    人狀態，日常生活無法自理，須由他人24小時照護。又乙○
    ○係因丁○○於執行蘇海山工程有限公司所承攬之業務時，
    過失駕車之侵權行為致乙○○受有傷害，依民法第184條、
    第188條第1項、第191條之2、第193條第1項、第195條第1項
    前段、第3項、第196條及公司法第23條第2項等規定，乙○
    ○、丙○○、甲○○自得請求丁○○與蘇海山公司負連帶損
    害賠償責任。茲就請求內容及金額分述如下：
  1.乙○○部分：(1)醫療費用42萬6,198元及未來復建掛號費用
    19萬5,986元：乙○○因本件交通事故受創、施行各項手術
    等之重大傷害，自事故發生迄今所支付之各項手術、門診、
    復健及住院費用，應自行負擔部分共花費42萬6,198元。又
    乙○○係72年6月26日生，於事故發生時為22歲，依國人男
    性平均壽命為為73.6歲，自96年3月起算尚有49年餘命，期
    間須至醫院進行復健，每次復健之掛號費為50元，每周以3
    次計，每年掛號費為7,800元，未來49年之復健掛號費為19
    萬5,986元。(2)增加生活需要之費用：包含看護費用719萬
    8,879元。乙○○經此交通事故之腦部損傷及身體傷害後，
    受有創傷性腦傷併左側肢體癱瘓與右側肢體偏癱、無法言語
    、吞嚥困難、身體平衡失常、無法行走、生活無法自理、需
    他人照顧、腦組織受損等情狀，近陷入植物人狀態，日常生
    活完全無法自理、須經他人施以24小時日常照護，而有雇用
    看護人員之必要。而自94年5月22日車禍發生時起迄至95年1
    月21日止，係由賴健宏之親屬自行看護8個月，如以較低之
    聘僱外籍看護工每月之看護薪資2萬3千元計算，乙○○以受
    有相當於看護費用18萬4千元之損害。又自95年1月21日起迄
    至乙○○依據平均壽命屆滿73.6歲止，所需看護期間尚有50
    年，並以外籍看護工每月薪資2萬3千元計算、每年所得請求
    之看護費用為27萬6千元，則此50年間所得請求之看護費用
    乘上50年之霍夫曼係數（第一年不扣除中間利息）為701萬
    4,879元。以上合計看護費用之請求為719萬8,879元。醫
    護用品費用7萬4,419元。乙○○因自94年5月22日車禍發生
    起迄今，因醫療照護需求所購置之用品支出7萬4,419元。
    未來復健往返復健醫院之汽油費58萬7,957元。乙○○往
    後每周須復健3次，每次至最近之區域醫院之往返路程以30
    公里計，每周計90公里，其汽車油費以每公里5元計，每周
    應花費450元，一年計23,400元，其未來49年之汽車油費為
    58萬7,957元。尿布、看護墊、濕紙巾、衛生紙之費用11
    6萬4,733元。乙○○因大小便失禁、須專人餵食，相關衛生
    護理用品用量頗多，計每3日需使用13片裝之尿布1包（13片
    ）225元（計每日75元）、看護墊1包（8片）93元（計每日
    31元）；每5日需使用濕紙巾1包（80抽）58元（計每日11元
    ）；每日需使用衛生紙1包10元。合計每日之相關衛生護理
    用品費用為127元，每年需花費46,355元，其未來49年之相
    關衛生護理用品費用為116萬4,733元。(3)喪失勞動能力的損
    害賠償519萬113元：若依勞基法強制退休年齡60歲計算，乙
    ○○自本件交通事故受傷之日起，本得繼續工作之勞動年數
    應為38年。又乙○○教育程度為高中畢業，於本件事故發生
    前，具有完全勞動能力，並於家中經營之麵店餐飲業中就業
    ，依行政院勞工委員會統計處92年度之每月薪資調查結果，
    餐飲服務業人員平均薪資為2萬873元、體力工作則為2萬2,5
    67元，乙○○所得至少每月2萬元以上，惟乙○○於事故發
    生後，發生左側身體癱瘓、右側身體偏癱、雙眼失明幾近全
    盲、意識不清等嚴重身心障礙等狀況，顯已完全喪失勞動能
    力。則自94年5月21日起算38年間，以每月薪資以2萬元計算
    ，每年可獲薪資收入24萬元，乙○○所得請求之勞動能力喪
    失之損害為519萬113元。(4)車牌號碼HE6-399號重型機車毀
    損之賠償5萬8千元：乙○○於事故時所駕駛車牌號碼HE6-39
    9重型機車遭丁○○撞擊全毀，已達無法修復或修復顯有重
    大困難之程度，而事故時同型機車之中古車價為5萬8千元，
    乙○○自請求賠償。(5)刑事案件支出鑑定費用10,852元：本
    件事故於刑事案件第一審法院審理時，乙○○支出中央警察
    大學鑑定費9500元及鑑定人詹丙源車馬費1352元，共計10,8
    52元。(6)精神慰撫金300萬元：乙○○因丁○○之業務過失
    不法行為致遭受前述嚴重身心障礙情況與完全喪失勞動能力
    等重大傷害，除需忍受身體之劇烈疼痛外，心靈所受鉅大創
    傷，顯然終生無法平息，日常生活起居均需看護協助處理，
    且因身體癱瘓失明、完全喪失勞動能力，日後顯然無法如常
    人般結婚生子、享受天倫，在在增添內心痛苦，爰請求精神
    慰撫金300萬元。
  2.丙○○、甲○○部分：查乙○○為丙○○及甲○○之子。乙
    ○○於本件車禍發生前，身材高大英挺，向為體魄強健之22
    歲青年，本為丙○○與甲○○仰賴終老之倚靠。然因丁○○
    之不法侵權行為，造成乙○○之多重重傷害與極重度身心障
    礙、完全喪失勞動能力，甚且需長年仰賴看護照顧日常生活
    ，可預見乙○○原本燦爛光明之青春歲月均因本件交通事故
    而黯淡無光，甚且於人生各階段將平添諸多困難等巨大變故
    。而丙○○與甲○○均幾近於寸步不離地在旁守護，眼看愛
    子乙○○遭此巨變、身為父母所感受身心折磨之鉅，亦絕非
    外人所能想像，且原有之含飴弄孫、乙○○承歡膝下之想望
    ，幾近於破滅，且仍須對乙○○施予長期照護之身心付出，
    此等沈重哀痛，實受有極為嚴重深刻之精神上損害。而丁○
    ○及蘇海山公司資力殷實。爰各請求精神慰撫金200萬元。
  3.為此，爰依侵權行為法律關係提起本訴，並聲明求為判決命
    ：(一)蘇海山公司、丁○○應連帶給付乙○○1,790萬7,137元
    ，及其中1,565萬3,992元自95年2月16日起至清償日止；其
    中225萬3,145元自96年5月16日起，均至清償日止，按年息
    百分之5計算之利息。(二)蘇海山公司、丁○○應連帶給付丙
    ○○、甲○○各200萬元，及均自95年2月16日起至清償日止
    ，按年息百分之5計算之利息。並均陳明願供擔保以宣告假
    執行。
(二)、乙○○、丙○○、甲○○於本院補充陳述：
  1.稽諸中央警察大學95年11月16日之鑑定報告及96年12月24日
    逢甲大學車輛行車事故鑑定研究中心之結論可知，在過失責
    任之分配比例上，丁○○明顯為肇事主因，其所應負之過失
    比例應遠高於乙○○之過失比例。然原審所認定之過失比例
    ，實無法明確區分丁○○為肇事主因所應負擔之過失比例，
    從而，衡酌兩造過失行為態樣、路口交通號誌設置種類及車
    禍發生地點，依實務過失責任分配比例，應認丁○○應負擔
    百分之80之過失責任，始為妥適。
  2.關於勞動能力及看護費之計算，捨棄98年9月15日民事補充
    辯論意旨狀所載：就到期、未到期部分分別計算損害再合計
    之方式，其中喪失勞動能力之部分，改依98.9.22.民事減縮
    狀所載，就看護費之計算則依附帶民事起訴狀所載。
  3.就勞動能力喪失損害之請求，依中國醫藥大學附設醫院之鑑
    定結果，乙○○已屬終生不能從事任何工作之殘障狀態，完
    全喪失勞動能力，此雖亦經原審所認定，惟原審僅據勞委會
    86年所發佈之函釋，以最低工資1萬5,840元作為認定乙○○
    喪失勞動能力之損失數額，並未慮及乙○○係於94年5月間
    發生車禍時正值壯年，其工作薪資顯會高於法定基本工資，
    且事故發生距勞委會上開函釋已將近8年，且訴訟進行期間
    之96年7月1日勞委會即已將基本工資調整為1萬7,280元，顯
    然低估乙○○之勞動能力損害情形。從而，衡酌乙○○受傷
    前係在自家麵攤工作、於事故發生時正值22歲之青壯年時期
    ，依行政院勞工委員會統計處92年度之每月薪資調查結果，
    餐飲業服務人員平均薪資為2萬5,181元等情，其喪失勞動能
    力爰依每月2萬元計算。依此計算，乙○○退伍時為22.25歲
    （即約22歲3個月），算至60歲退休。其自退伍後本得繼續
    工作之勞動年數應為37.75年，以年息利率複式霍夫曼氏計
    算，乙○○喪失勞動能力之金額為516萬9,060元（計算式：
    20,0001221.00000000＝5,169,060元），原審僅認定41
    1萬零570元，顯屬過低，應再加計105萬8,490元，乙○○上
    訴聲明原請求107萬9,543元，爰減為105萬8,490元。
  4.關於看護費之損失，同意以每月20,800元計算。此部分之計
    算按起訴狀所載，即起訴前（94年5月22日至95年1月21日）
    共8個月係由家屬照顧，不扣中間利息，自95年1月22日起算
    至乙○○平均壽命73.6歲，乙○○尚有平均餘年有50年，爰
    依霍夫曼氏扣除中間利息後，一次請求給付。
  5.同意乙○○之尿布、看護墊、濕紙巾、衛生紙費用以每日11
    0元計算。
  6.乙○○所花費之醫藥用品費用為32,800元。
  7.關於精神慰撫金請求部分，乙○○由四肢健全之22歲青年一
    夕變成終生癱瘓、全盲，目前對外界仍有意識，對身體痛苦
    有感受能力，但卻無法改善，漫長人生只能在輪椅及病床上
    痛苦度過，其精神上痛苦遠逾毫無意識之植物人，據此其請
    求丁○○賠償300萬元，應屬適當。原審將乙○○上開請求
    減為250萬元依上開所述，已顯非適當，且其將乙○○之過
    失比例部分重複扣抵，亦洵屬不當。爰丁○○應再給付50萬
    元。
二、被上訴人即上訴人丁○○（下稱丁○○）方面：
(一)、丁○○於原審則以：
  1.丁○○為蘇海山公司之代表人，而非受僱人；又丁○○肇事
    當時並無公司業務運作情事，縱其於事故之發生有過失，亦
    為其私人駕車之行為，與執行公司業務無關，故丁○○、蘇
    海山公司不須負連帶賠償責任。又查丁○○所駕駛之汽車沿
    成功路口徐緩駛近與中正路交岔路口，沿路左側有高聳之安
    全島及花木、造景石頭等，致擋住駕駛人之視線而無法清楚
    洞悉左前方中正路來車之動向，必車子駛進二路交岔口始能
    清楚看見左方來車，惟因乙○○所駕機車過度飛快，致丁○
    ○汽車徐緩駛出路口時，目擊其機車疾駛至面前已無法防避
    兩車之撞擊，被告是否能予注意及避免本件車禍之發生，已
    非無疑義；縱或可歸責於丁○○，其過失比例，衡情應以乙
    ○○駕駛速度過度飛快及未能減速注意前方狀況之過失始為
    本件肇事主因。故此部分應以2比8之比例，依民法第217條
    之規定予以扣抵上開乙○○得請求總額百分之80。
  2.乙○○之勞動能力減少情形，應由教學醫院專科醫師運用相
    關之儀器設施予以檢查，始能確定。縱認依卷附資料已足認
    定乙○○減少勞動能力達百分之百，惟其空言事故發生前於
    其父經營之麵攤幫忙，每月薪資所得至少可達2萬元，並主
    張自94年5月21日時至年滿60歲時計算38年之薪資收入519萬
    113元，應屬嫌無據、過高；況乙○○於事故發生時尚在服
    役，服役期間以此基準計算，於法未合。又乙○○增加生活
    上需要所生費用之請求部分，其中醫藥費部分，依其所提單
    據中僅40萬3,967元為有理由外，其他不應予扣除；醫護用
    品費用部分，則除成年紙尿褲外，其餘部分未經乙○○證明
    與本件車禍有關，應不合法；往返接送復健醫院之汽油費部
    分，乙○○並未提出每週須復健3次之事證，又復健後如有
    進展始可能繼續復健，倘無進展即無繼續復健之可能，況如
    已逐漸康復，往返復健之次數應會減少；尿布、看護墊、濕
    紙巾、衛生紙之費用部分，除與前述醫護用品費用有部分重
    覆外，乙○○亦未就每3日需使用3片之尿布1包，每5日需使
    用濕紙巾1包，每日需使用衛生紙1包之事實舉證，且乙○○
    已請求49年未來復健醫藥費用，日後逐漸康復後，何需龐大
    之尿布、看護墊、濕紙巾、衛生紙費用；看護費用部分，依
    目前社會狀況及法院判決，每月聘用全日看護之行情為2萬
    元至2萬2千元之間，至依達鴻人力仲介有限公司出具之証明
    書，尚難證明乙○○已有或將有此部分支出。另乙○○及其
    父母丙○○、甲○○各請求精神慰撫金300萬元、200萬元、
    20 0萬元，顯屬過高。再乙○○如可認定為全殘，其已領取
    或可領取之強制保險金150萬元應予扣除等語，資為抗辯，
    並聲明求為：駁回乙○○、丙○○、甲○○於原審之請求。
    並陳明如受不利之判決，願供擔保以免予假執行。
(二)、於本院補充抗辯：
  1.對原審認定乙○○得請求之醫藥用品費用為32,800元、醫藥
    費為416,904元、車損為7,800元，另未來往返醫院之復健交
    通費、掛號費部分，按乙○○平均餘命49年，依霍夫曼氏計
    算扣除中間利息計算結果，各得請求195,986元、587,957元
    均無意見。但勞動能力之損失應以當時基本工資即每月
    15,840元計算，較合理。
  2.同意乙○○之尿布、看護墊、濕紙巾、衛生紙費用以每日11
    0元計算。
  3.乙○○所花費之醫藥用品費用為32,800元。
  4.就看護費部分，同意以每月20,800元計付。
  5.原審卷附三份鑑定意見均一致表示「本案為重機車（即乙○
    ○所駕）行經閃光黃燈路口時，遇自小客車由閃光紅燈路口
    駛出，致煞車失控先行倒地後再與自小客車撞擊肇事的可能
    性較大」，且其中台灣省南投縣區車輛行車事故鑑定委員會
    及台灣省車輛行車事故覆議鑑定委員會，並未對兩造過失比
    例表示意見。至中央警察大學以兩造路口行駛路口之號誌為
    由，即逕於認定路權歸屬乙○○，並片面逕予認定丁○○之
    疏失為本件肇事之主因，其所為之鑑定意見嫌屬率斷，蓋路
    權歸屬本應以當時兩造之相對位置，綜合予以判定，非僅以
    路口號誌為憑。從而，原審卷附三份鑑定意見及證人邱志華
    之證述，本件車禍肇事主毋寧為乙○○為對造駕駛機車過度
    飛速及未注意前方車況。又即便認定丁○○有過失，其的過
    失比例應為百分之20，乙○○主張丁○○應負百分之80之責
    任過高，即便原審認定丁○○應負擔百分之60之比例仍屬過
    高。
  6.中國醫藥大學函覆本院之醫療鑑定意見表，該鑑定意見表並
    沒有醫師簽名，是否為專業醫師之鑑定？哪位醫師所為？均
    無從確認。況上開鑑定意見載稱「雙眼失明」，與該院於97
    年8月20日函覆原審載明：「右眼視力進步較佳，左眼僅進
    距見模糊影像」之結果不同，可見上開鑑定意見顯非出於眼
    科專業之判斷，而乙○○之視力顯非全無恢復之可能；且上
    開鑑定意見「需人餵食」、「且無法從事工作」、「語言不
    清」，然本院98年2月5日準備程序期日當庭就乙○○本人檢
    視，請其依指示作出動作，乙○○的右手還可以舉起，並轉
    手腕拿脖子上的毛巾擦臉，且於庭上仍可清楚表達意見，故
    其鑑定意見實不足作為心證之基礎。是依原審卷附中山醫學
    大學附設醫院97年3月5日中山醫97川博法字第0970001658號
    函、及台中榮民總醫院97年5月27日中榮醫企字第097000794
    2號函綜合以觀，關於乙○○之勞動能力減少情形，應由教
    學醫院（台中榮總）專科醫師運用相關儀器設施予以客觀鑑
    定。
三、原審經審酌兩造所提出之攻擊防禦方法後，認丁○○就本件
    車禍之發生確有過失，且為肇事主因，應負百分之60之過失
    責任，而因乙○○就系爭車禍事故亦與有過失，且應負百分
    之40之過失責任，經過失相抵並扣除乙○○向中央產物保險
    股份有限公司所領取之汽車強制責任險保險金後，認乙○○
    依侵權行為損害賠償請求權請求丁○○給付804萬7,240元，
    其中674萬4,669元自95年2月16日起至清償日止，其中130萬
    2,571元自96年5月16日起至清償日止，按年息百分之5計算
    之利息，為有理由，逾此部分之請求，為無理由；丙○○、
    甲○○依侵權行為損害賠償請求權請求丁○○各給付60萬元
    及自95年2月16日起至清償日止，按週年利率5％計算之利息
    ，為有理由，逾此部分之請求，為無理由。另乙○○、丙○
    ○、甲○○請求蘇海山公司應與丁○○負連帶賠償責任部分
    ，則以系爭事故係丁○○個人之侵權行為，蘇海山公司自無
    須與丁○○負連帶賠償責任，而認乙○○、丙○○、甲○○
    此部分之主張無理由。據此判決如原審主文第1、2項所示。
    乙○○、丙○○、甲○○其餘請求，則均予以駁回。並就乙
    ○○、丙○○、甲○○上開勝訴部分，分別為附條件之假執
    行及免為假執行之宣告。兩造均對於原判決不利於己之部分
    ，乙○○、丙○○、甲○○均提起一部上訴（其餘未據上訴
    部分即告確定），丁○○則全部提起上訴，其中乙○○、丙
    ○○、甲○○聲明求為：(一)原判決關於駁回乙○○後開第二
    項之訴及該假執行之聲請暨該部分訴訟費用之裁判均廢棄。
    (二)上開廢棄部分，丁○○應再給付乙○○449萬5,872元，及
    自95年2月16日起至清償日止按年息百分之5計算之利息。(三)
    原決關於駁回丙○○、甲○○後開第四項之訴及該假執行之
    聲請暨該部分訴訟費用之裁判均廢棄。(四)上開廢棄部分，丁
    ○○應在給付丙○○、甲○○各100萬元，及自95年2月16日
    起至清償日止按年息百分之5計算利息。(五)第一項、第三項
    第一審廢棄部分及第二審訴訟費用均由丁○○負擔。(六)上開
    第二、四項聲明之請求，乙○○、丙○○、甲○○願供擔保
    請准宣告假執行。並對丁○○之上訴均答辯聲明：(一)上訴駁
    回。(二)訴訟費用由丁○○負擔。丁○○於本院之上訴聲明求
    為：(一)原判決不利於丁○○部分廢棄。(二)上廢棄部分，乙○
    ○、丙○○、甲○○在第一審之訴及假執行聲請均駁回。(三)
    第一審廢棄部分及第二審訴訟費用由乙○○、丙○○、甲○
    ○負擔。(四)如受不利判決，願供擔保請准宣告免為假執行。
    並對乙○○、丙○○、甲○○之上訴答辯聲明為：(一)上訴駁
    回。(二)訴訟費用由乙○○、丙○○、甲○○負擔。(三)如受不
    利之判決，願供擔保請准宣告免為假執行。
、法院之判斷：
一、乙○○、甲○○、丙○○主張：乙○○於右開時地，駕駛車
    牌號碼HE6-399號重型機車，由南投縣草屯鎮○○路由北往
    南直行，丁○○則駕駛車牌號碼3H-6717號自用小客車於南
    投縣草屯鎮○○路由南往北行駛，嗣丁○○欲左轉往中正路
    時，未讓乙○○機車先行，兩車因此在南投縣草屯鎮○○路
    與成功路口發生撞擊，造成乙○○人車倒地，受有頭部外傷
    、左腓骨骨折、右手掌骨骨折、脾臟破裂、頭部重大創傷、
    意識不清、左側肢體癱瘓並脾臟摘除、喪失記憶、左側肢體
    癱瘓、右側肢體偏癱、右腳嚴重萎縮等重傷害，丁○○因本
    件事故經檢察官起公訴，嗣經原審法院刑事庭分別以95年度
    投交簡字第19號判處有期徒刑6月及以96年度交簡上字第8號
    判處有期徒刑8月，經檢察官上訴後，由本院以96年度交上
    易字第1522號判處有期徒刑1年，減為有期徒刑6月確定之事
    實，業據其提出診斷證明書、前開95年度投交簡字第19號、
    96年度交簡上字第8號、本院96年度交上易字第1522號刑事
    判決為證，並經本院調取上該刑事案卷核閱屬實，並南投縣
    政府警察局草屯分局製作之道路交通事故現場圖、調查報告
    表、筆錄、現場照片等於前開刑案卷影本足稽，並為對造所
    不爭執，堪予堪信。
二、次查，乙○○等三人主張：丁○○就本件車禍之發生應負主
    要之過失責任，雖為丁○○所否認，並抗辯稱：本件車禍依
    據台灣省南投縣區車輛行車事故鑑定委員會、台灣省車輛行
    車事故覆議鑑定委員會及中央警察大學均一致認定：本案為
    重機車行經閃光黃燈路口時，遇自小客車由閃光紅燈路口駛
    出，致煞車失控先行倒地後再與自小客車撞擊肇事的可能性
    較大」易言之，本件係因乙○○未注意前方狀況，超速行駛
    ，因車速過快倒地，其機車因而正面撞及丁○○依序緩緩行
    之汽車，此由證人邱志華證述稱：發生事故前我人在中正路
    1358號屋內有聽到機車排氣的聲，是由北往南方向行駛，因
    機車排氣聲很大聲，然後就聽到煞車聲很長的聲音，再來聽
    到碰撞聲，…」事發後現場復留有斜向長9.9公尺之煞車痕
    、7.7公尺之剎車痕，可見乙○○當時車速超快，而丁○○
    沿成功路緩緩抵達路口沿左側有高出汽車之造景石頭擋住其
    探視左前方車輛之動向，必至丁○○駕車駛進交叉路口，丁
    ○○始能清楚地看到左側來車之動向，及見乙○○疾駛而至
    又已閃避不及，可見丁○○實無法注意及避免本件車禍之發
    生，故刑事判決縱已確定，但仍無法即逕予認定丁○○有過
    失，退步言之，縱認丁○○有過失，本件車禍之主要過失責
    任亦由乙○○負擔等語，故本件所應審究者乃本件車禍責任
    之歸屬如何？如丁○○、乙○○就車禍之發生均有過失，則
    雙方應負之過失責任比例各如何？茲分述如下：
(一)、按汽車行駛至交岔路口，其行進、轉彎應遵守燈光號誌，道
    路交通安全規則第102條第1項第1款定有明文。再「特種閃
    光號誌之閃光紅燈所顯示之意義，是表示『停車   再開』
    ，車輛應減速接近，先停止於交岔路口前，讓幹道車優先通
    行後認為安全時，方得續行」；又「特種閃光號誌設於交岔
    路口者，其設置方式與行車管制號誌同。幹道應設置閃光黃
    燈，支道應設置閃光紅燈」道路交通標誌標線號誌設置規則
    第211條第1項第2款、第224條第3款亦定有明文，丁○○既
    考領有大貨車駕駛執照（見道路交通事故調查報告表一、94
    .7.8警詢筆錄所載），是依前開號誌之規定可知：閃光紅燈
    之路段係屬支線道，而閃光黃燈之路段則為幹道，故支線車
    應讓幹道車先行，本件丁○○既考領有駕駛執照，自具有相
    當之技術及經驗得以遵守前開規定以防免意外事故之發生。
(二)、又查，本件肇事之地段，係位於南投縣草屯鎮○○路與成功
    路之交叉路口，該路口設有閃光紅燈及黃燈之號誌，其中丁
    ○○所駕駛汽車行駛之成功路係設置閃光紅燈號誌，而乙○
    ○所駕駛機車行駛之中正路則係設置閃光黃燈，此有道路交
    通事故現場圖及道路交通事故調查報告表(一)可資參照（見南
    投縣政府警察局草屯分局刑案偵查卷第9頁、第10頁），且
    該路口號誌：6時30分起至22時止，號誌為三色正常運作，
    22時至翌日6時30分為閃光號誌運作，此有南投縣政府警察
    局95年1月16日投警交字第0950001356號答覆南投地院95年
    度投交簡字第19號刑事過失傷害一案之函文可稽（見該案卷
    第38頁），而本件車禍發生之時間係在94年5月21日晚上23
    時23分左右（參前開現場圖左上角所載），故當時號誌之運
    作應為閃光號誌無誤；參諸道路交通事故調查報告表(一)亦記
    明系爭路口號誌種類為閃光號誌（同上草屯分局卷第10頁）
    ；另丁○○本人亦坦稱：「車禍當時，伊行車方向係閃紅燈
    號」、「號誌清楚」等語，此亦有丁○○94年7月8日警詢筆
    錄及94年5月22日凌晨零時55分之南投縣政府警察局道路交
    通事故談話紀錄表附於草屯分局刑事偵查卷內足稽，是以本
    件草屯鎮○○○○○路口，依丁○○當時行車之方向既為閃
    光紅燈號誌，乙○○之行車方向則為閃光黃燈，丁○○應知
    其所行駛之路段係支道，除應減速接近停止於路口前，更須
    在減速及停止於路口時，注意幹道上究竟有無左右來車接近
    或進入路口，若幹道上已有車輛接近路口時，即應停車確實
    讓幹道車優先通過交岔路口後，始得進入並通過該路口。
(三)、惟查，依丁○○於車禍當天凌晨於現場談話紀錄之陳述：「
    我駕駛自小客車由成功路南往北欲走中正路往台中霧峰方向
    行駛，我是行駛成功路內線欲左轉中正路之車道，當我行駛
    進人網狀線內欲左轉時，看見一部機車由中正路北向南行駛
    過來，…我發現對方時將車子煞車停住後，瞬間就被撞的一
    聲」「車速約2、30公尺）（見草屯分局偵卷第12頁）；並
    未提及於起步欲左轉時有採取停車之措施，雖丁○○其後於
    警局複訊及偵查中改稱：伊至成功路與中正路口，於停止線
    先暫停確定左右無來車，再往前要左轉中正路時，剛起步至
    路口中央，突然左邊之中正路北往南有一部機車車燈照到其
    間，且距離僅有20-30公尺左右，伊馬上踩煞車且將車停，
    然而機車速度很快…瞬間就撞的一聲（見94年7月8日警詢筆
    錄及偵卷第17頁），然與其於現場談話紀錄已有不合，是否
    足採已非無疑，且縱認丁○○於進入交叉路口時確有停車於
    路口之停止線上，而機車剎車痕之起點則位於中正路停止線
    南向4.6公尺，機車刮地痕及倒地之位置均位於交叉路口內
    ，參諸道路交通事故現場圖之記載：乙○○所駕駛機車行向
    之中正路寬約7公尺，丁○○肇事後車停位置，其左前輪係
    位於乙○○所行駛車道方向距離路邊約5.5公尺，右前輪則
    距路邊7公尺，左後輪亦距離路邊3公尺，可見丁○○駕駛之
    汽車已完全駛入並佔據乙○○行車方向之大部分車道，再佐
    以丁○○本人於前開現場談話紀錄自承：其發見乙○○機車
    由中正路直駛而來，約僅20～30公尺左右而已（見草屯分局
    卷第12頁）；益證丁○○確未盡注意幹道上左右來車，並讓
    閃光黃燈之幹道車先行之義務，致發現乙○○機車直駛而至
    時，因反應距離過短致肇車禍。依當時天候、路況、標誌正
    常運作之情形下，又無不能注意之情形，詎丁○○竟違反交
    岔路口行駛支道車之讓車義務，未注意讓行駛於幹道之乙○
    ○機車先行，反而貿然前行進入路口內，以致兩車互撞肇事
    ，丁○○駕駛行為就車禍之發生，自有過失，洵無疑義。
(四)、雖丁○○又抗辯稱：上開交岔路口處，於成功路上設有造景
    巨石，影響駕駛人左側視線，縱已盡注意義務，仍無法避免
    事故發生，應無過失責任，如有過失亦僅負百分之20之過失
    責任等語。惟丁○○所行駛之方向既係設有閃光紅燈，該方
    向之道路即屬支線道路，於進入路口前即應減速並完全停止
    於路口停止線後，注意幹道上左右來車，如幹道上已有車輛
    接近路口時，即應停車並優先禮讓幹道車通過交岔路口後，
    始得進入並通過該路口，丁○○未盡此項注意義務即屬有過
    失，已如前述。而丁○○於駛入屬特殊Ｙ字型交岔路口，且
    交岔路口處設有造景巨石影響視線，自應較一般路道路行車
    時更提高警覺，謹慎注意來車以避免事故發生，而非以路口
    設有造景巨石而脫免其應具較高度之注意義務，否則如行駛
    於山區彎道於轉彎時，或於雨霧視線不明中行駛時，常無法
    預見對向來車或前方車輛，此時除非駕駛人不駕車上路，否
    則應較行駛於平常路況具更高度之注意義務，此係車輛提供
    駕駛人便利及舒適，而同時課與駕駛人應負之義務，丁○○
    所辯，已難認為有理由。況負責本案車禍肇事責任之中央警
    察大學鑑定鑑定人詹丙源於刑事一案至現場履勘時亦已證實
    ：該巨石造景是否影響駕駛人之視線，應視個人之注意程度
    以為定，且縱有上開造景亦不影響其定丁○○未確實依據閃
    光紅燈指示由行駛中正路朝道之乙○○機車先行係肇事主因
    之鑑定結論（見原審95年投交簡字第19號卷第144-145頁）
    ；故丁○○此部分抗辯尚難採為其有利之認定。至於其雖又
    援引證人邱志華於警詢之證述：「機車排氣聲很大聲，然後
    就聽到煞車聲很長的聲音，再來聽到碰撞聲，…」；據以抗
    辯：本件車禍之發生是因乙○○車速過快，致伊無法注意及
    避免所造成云云，然所謂排氣聲、煞車聲之長短如何，因車
    速並無絕對之關連，且聲響之大小、長短涉及個人主觀之感
    受，不能因此推論乙○○之車速為何及是否過快，另鑑定人
    詹丙源亦於原審刑事一案履勘時證稱：依卷證資料無法判斷
    機車之車速，無法單以煞車痕來換算確切之車速（同前投交
    簡字第19號卷144頁反面）；丁○○空言：本件車禍之發生
    係因乙○○車速過快所引起，即無可採。
(五)、次查，本件車禍之發生，丁○○未注意讓具有優先路權之乙
    ○○機車先行雖有過失，其過失與乙○○受傷之間亦有相當
    之因果關係，故應負過失責任，然乙○○駕駛機車行近上述
    交岔路口時，雖其行駛幹道，具有優先路權，惟丁○○之車
    輛進入上開交岔路口時，並無高速行駛之情，業據其於警詢
    中陳述明確（見草屯分局卷第2、12頁)，另警繪現場圖亦未
    留有丁○○車輛之煞車痕，可見丁○○所駕駛之汽車行經路
    口採取煞車之際，其車速應不快，故於事故現場並未留有煞
    車痕，而本件雖無法判定乙○○當時車速為何，此業據鑑定
    證人詹丙源證述如前，然由乙○○在丁○○車速不快之情況
    下，其機車卻車頭、把手變形及避震器斷裂、左側車身鐵架
    焊接處亦斷裂（見草屯分局卷第20頁、及2746號偵卷第79至
    83頁），可見乙○○駕駛機車於肇事前駛近閃光黃燈之交岔
    路口時，亦有未注意減速慢行及車前狀況，致突見丁○○所
    駕駛汽車進入路口時，煞車不及因而發生碰撞之疏失，其就
    車禍之發生亦與有過失。及本院96年度交上易字第1522號刑
    事判決亦、中央警察大學及逢甲大學車輛行車事故鑑定研究
    中心於刑事過失傷一案所為之鑑定與本院前開認定亦均符合
    （原審95年投交簡字第19號卷第122-128頁、本院96年交上
    易字第1522號卷第66頁），自足參酌。另台灣省南投縣區車
    輛行車事故鑑定委員會、台灣省車輛行車故故鑑定委員會覆
    議意見就肇事經過亦認：「重機車行經閃光黃燈路口時，突
    遭小客車由閃閃光紅燈路口駛出，致煞車不及」「丁○○未
    暫停讓幹道車先行，乙○○行經閃光黃燈號誌岔路口，未減
    速慢行」（見南投地檢94年偵字第2746第58-61、63-65頁）
    ，其此部分之鑑定與本院暨前開鑑定結論並無衝突，故亦足
    參酌。至覆議意見認：丁○○及乙○○之過失同為「肇事原
    因」即二者之過失責任比例相當部分，因是項結論，忽略乙
    ○○具有優先路權之實，故為本院所不採，併此敘明。
三、綜上，丁○○就本件事故之發生既應負過失責任，則乙○○
    基於侵權行為之法律關係，請求各項損害賠償是否合法有據
    ，茲分述如下：
(一)、乙○○請求部分：
(1)、醫療費用及未來復建掛號費用部分：
、乙○○於原審固請求醫藥費426,198元，並提出至各醫院支
    出之自費負擔之單據，其中台中榮總部分計53,600元、署立
    南投醫院2,348元、林新醫院13,825元、彰化基督教醫院200
    元、台安醫院49,349元、署立彰化醫院10,063元、豐原醫院
    40,601元、長康中醫聯合診所支出之掛號費計10,560元、中
    山醫院125,248元及三奇中藥等醫療費用收據為證（詳原審
    卷一第221-249頁、第250-275頁所附醫藥費收據統計表及各
    醫院收據），但其中三奇中藥費用9,024元部分，因乙○○
    已同時在中國醫藥大學附設醫院中醫部看診，其至三奇中藥
    房就診，是否與本件事所造成傷害所必須，並無證據可資證
    明，另署立南投醫院醫療費用收據，其中編號B6單據費用27
    0元之部分，患者姓名係甲○○，非乙○○，另長庚中醫聯
    合診所及仁寶復健診所之掛號費，乙○○已在下項之未來復
    健費用中請求一次給付，自不得再於本項重複請求，故均應
    予扣除外，其餘醫療費用支出總計已達416,904元，再加計
    乙○○自原審96年5月15日具狀擴張聲明以後，陸續再至中
    國醫藥大學、中山醫院就診而自費支出之醫藥費各1,320元
    、18,315元（參原審卷二第99-126頁）及於本院所提出98年
    4月2日至98年4月27日至中國醫藥大學附設醫院住院開刀之
    費用58,210元（本院卷第115頁），總金額已逾原審判定之
    416,904元，但因乙○○就原審所判准之醫療費用並未聲明
    不服（僅爭執兩造應負擔之過失責任比例），就超過416,90
    4元以外之醫療支出，亦未於本院追加請求，故其此部分得
    請求丁○○賠償之金額，仍為416,904元。
、未來復建掛號費用：按乙○○主張：其自本件事故受傷後至
    今，均無法自理生活，有終身復健之必要，依其目前每週復
    健看診紀錄推估，每週須復健3次，每次掛號費用50元，爰
    請求未來49年平均餘命之復建掛號費用，丁○○則以：乙○
    ○雖受禁治產宣告，惟迭今已有數年，且不間斷地復健，衡
    情其身體健康應日有進展云云。然經原審函詢中國醫藥大學
    附設醫院關於乙○○復健情形，業據該院函覆稱「患者乙○
    ○先生從97年3月12日至本院針灸治療，治療至97年8月9日
    ，現左側偏癱無力、視神經萎縮、言語模糊、認知能力尚可
    。從針灸科治療至今，左側肢體偏癱進步程度有限、右眼視
    力進步較佳、左眼僅近距見模糊影像，說話僅幾句單字清楚
    ，無法成句，生活無法自理，進食、穿衣、洗澡及大小便須
    他人協助，溝通尚可，偶發脾氣‧‧‧」，此有該院97年8
    月20日院管檔字第0970803480號函附卷可稽（原審卷二第13
    9頁）。另中山醫學大學附設醫院亦函覆稱：「本院病患乙
    ○○根據95年8月1日及95年10月16日門診紀錄，患者右眼視
    力為無光覺，左眼視力為眼前10公分可辨手指，雙眼瞳孔對
    光反射不良，雙眼視神經萎縮，加上雙眼視覺誘發電位生理
    檢查，雙眼視神經對視覺刺激均無波形反射，依據專業及經
    驗判斷，患者之視覺損害情形依目前醫療水準，應無恢復可
    能」等語，有該院97年5月28日中山醫97川博法字第0970004
    373號函附卷可佐（原審卷二第89頁）；另寶仁復健診所亦
    函稱：「乙○○經診斷為創傷性腦傷併視神經損傷，雙下肢
    及左側上肢無力及孿縮，右側上肢可從事簡單之動作如搔癢
    、日常生活全依賴他人幫忙，如進食、洗澡、穿脫衣服。功
    能上的評估，（在）協助下可從床上移位到輪椅，須經由輔
    助才可坐在床上或站立，因多重障礙，復健至今…」（原審
    卷二第38頁）；財團法人基督教復臨安息日會台安醫院亦回
    函稱：「乙○○因車禍致創傷性腦傷併視神經嚴重損傷，左
    側肢體癱瘓、右側肢體部分癱瘓、…恐無回復之可能（原審
    卷二第41頁）；參以乙○○於原審所提出之中國醫藥大學附
    設醫院97年4月26日診斷書亦記載：「患者現在無法坐起，
    無法維持坐姿，行動需要依賴他人協助，日常生活如進食、
    穿衣、洗澡、大小便需人幫忙」等語，經本院再囑託中國醫
    藥大學附設醫院鑑定乙○○之身體狀況及復原情形？亦經該
    院鑑定後於98.7.28.以院法字第0980005287號回函稱：「乙
    ○○意識清醒、認知功能輕損大小便失禁。言語不清、需人
    餵食、左側偏癱、輪椅代步、其情況無法自理生活需專人照
    顧…依醫理其腦傷及左側偏癱情形復原機會渺茫」（本院卷
    第104頁）；本院審酌各醫院上開函文，及復健治療醫學於
    近年間並未出現重大發展，依乙○○目前身體狀況，復原機
    會已渺，且如未進行復健，將有惡化之虞，因此乙○○請求
    一次給付未來復健之掛號費用，自屬合法有據，應予准許。
  丁○○雖又抗辯：中國醫藥大學函覆本院之鑑定意見書，未
    經鑑定醫師簽名，據以否認其效力，並以本院於98.2.5.當
    庭詢問乙○○本人時，其尚能回答「有」並能舉出右手並拿
    毛巾擦臉，認中國醫藥大學附設醫院前開鑑定不可採，而請
    求再送榮總眼科判定及進一步鑑定云云（本院卷第142頁）
    ；然本件囑託前開醫院鑑定之際，業據中國醫學大學附設醫
    院函文本院：通知病患至該院神經外科至陳春忠醫師鑑定（
    參本院卷第88頁）；經鑑定後再以該院為名正式函文回覆本
    院，可見該鑑定係代表該醫院就乙○○身體復原清形之鑑定
    結果，自不能單因該鑑定意見書無簽名之形式，即否認其效
    力。況乙○○本人於本院受命法官問其雙眼復原情形時，亦
    已當庭陳明：已殘廢、看不見，就受命法官問：你知道當場
    有幾個人嗎？亦僅能回答：我哥哥、父母。聽聲音；就法庭
    其他在場之人員則未能回答。於受命法官進一步問：能否站
    起來?自己洗澡、翻身？亦答以：「不能」（見本院卷第40
    頁），與前開寶仁復健診所及中國醫藥大學97年8月20日院
    管檔字第0970803480號函示復健結果並無不符。至其右手雖
    能完成簡易拿毛巾擦臉之動作，但在其大小便仍失禁、左側
    身體偏癱再加上無法站立、移位之情況下，顯然仍欠缺自理
    生活之能力，故不能以單以其在法庭簡單問答及舉手拿毛巾
    擦臉之情形，即謂其得以自理生活。又按，本件車禍發生迄
    今已逾四年之久，乙○○視神經之萎縮已難回復，再加上左
    側偏癱，依目前之醫療水平及專業技術，已難有大幅之善空
    間，且其身體狀況迄今又未能正常起臥站立，均詳如前述，
    故本院認無單就眼科送請台中榮總再為鑑定之必要。
  綜上，依乙○○目前之身體狀況，既有賴長期終生之復健，
    以維持其基本功能並防止其繼續惡化之必要，則其請求將來
    復健掛號費用之損失，核屬正當，業如前述，又復健看診之
    掛號費用支出，本應依各復健之日期逐次給付，乙○○既請
    求為一次給付，自應依霍夫曼式計算法，按週年利率百分之
    5 扣除中間利息（第一年不扣除），始屬公平。再查，乙○
    ○係72年6月26日生，於94年5月21日本件事故發生時，年齡
    為21歲10個月又26天，乙○○主張：依行政院內政部統計處
    發佈之「平均壽命」統計資料，男性之平均壽命為73.6歲，
    其平均餘命尚有51年一節（見附帶民事起訴狀第八頁），業
    為丁○○所不爭，故本案有關乙○○平均壽命應以73.6歲為
    準（按依內政部93年、94年統計之簡易生命表，男性之平均
    壽命各為73.7歲及73.8歲，乙○○主張73.6歲並無不合）。
    從而，乙○○此部分請求以每周3次、每次50元請求未來49
    年之復健掛號費，核屬有據。依此以計，其每年得請求之復
    健掛號費為7,800元，按第一年不扣除中間利息之49年霍夫
    曼係數25.126372（見史尚寬著民法債權總論90年9月修訂版
    （上冊）第245頁，以下霍夫曼係數，均引自此表）計算所
    得之積數為195,986元（即7,800元25.126372＝195,985.7
    ，小數點以下四捨五入，下同）；丁○○就此費用之計算及
    給付亦無爭執（見本院卷第113頁反面），乙○○此部分請
    求丁○○給付195,986元，洵屬正當，應予准許。
(2)、增加生活需要之費用：
、看護費用：乙○○主張：其自94年5月22日事故發生時起至
    因無力自理生活，須人終生照顧，故請求平均餘命計50年之
    看護費用，固為丁○○所否認，然乙○○之身體狀況，迄今
    既仍大、小便失禁、且左側偏癱、須以輪椅代步，依目前之
    醫療技術，其腦傷及左側偏癱情形復原機會已甚為渺茫，故
    須專人照顧其起居生活，已如前述，丁○○抗辯稱：以其長
    期復健得以康復，難謂其已完全喪失行動能力，無非其個人
    意見之陳述，尚不足採。再按，我國就身心疾障之人士，在
    符合巴氏量表量尺標準之情況下，均可申請外籍看護，本件
    乙○○之身體狀況，既須旁人終生照料，其間縱由其親屬看
    護，而未聘請外籍看護，但由親屬之照顧，亦屬勞力之付出
    ，非不能評價為金錢，縱兩者因身分關係密切而無實際之支
    付，但究不能因此加惠於加害人，是受害人仍得向加害人請
    求相當於聘請外籍看護之費用損失，此與實際有無聘僱外籍
    看護工無關，故本件乙○○主張：無論其係由家屬或外籍看
    護照顧，均得請求按相當於每月聘請外籍看護之費用作為其
    看護費損失之計算依據（原審卷二第96頁），核屬有據，應
    予准許，其主張之金額依社會行情，亦屬合理。丁○○空言
    抗辯：對造提出未證明已實際聘請外勞入境，難認乙○○已
    有或將有此部分之支出云云，尚無足取。再按，兩造於本院
    最後一次即98年9月22日言詞辯論期日，已當庭合意就乙○
    ○看護費之請求，以每月20,800元計算（本院卷第156頁反
    面），故有關看護費之計算，即應以金額作為準，乙○○前
    以看護費基本資薪20,722元（按此費用已然包含外籍看護食
    、住費用在內），應再加上三餐飲食費2,278元，以每月23,
    000元計算，即無可採。再按，乙○○此部分係請求：(一)起
    訴前已到期即94年5月22日至95年1月21日止共八個月及(二)自
    95年1月22日起至屆滿73.6歲止共50年平均餘命之看護費損
    失，此業據其陳明於卷（本院卷第156頁反面、另參照附帶
    民事起訴狀之記載）；其中自車禍發生翌日至95年1月21日
    止，計八個月之期間，因係起訴前已到期之部分，固不得扣
    中間利息，此部分計乙○○得請求之金額為166,400元（20,
    800元8＝166,400）。至95年1月22日以後算至乙○○之平
    均壽命73.6歲止，因乙○○於95年1月22日當時年紀為22歲6
    個月又27天，計至73.6歲，其平均餘命已超過50年，乙○○
    請求一次給付未來50年看護費用之損失亦屬正當，按50年霍
    夫曼式係數，扣除中間利息，其所得之金額為6,343,890元
    【算式如下：20,8001225.416227＝6,343,890）】，與
    已到期之看護費損失166,400元二者合計共6,510,290元，乙
    ○○此部分之請求為有理由，逾此範圍之請求則屬無據，應
    予駁回。
、醫護用品費用：乙○○於原審雖主張：其因事故後醫療照護
    需求所購置之用品計支出74,419元，並提出發票及收據為證
    （原審卷一第277-287頁）。但除編號Ｊ19單據中記明之各
    項用品支出，包括滾筒、靠支撐器、支架等總金額合計共32
    ,800元，依乙○○所受傷勢，固足認為輔助治療所必要，應
    予准許外，其餘之請求，乙○○並未舉證證明其所購買之具
    體物品及用途為何，自難謂為有理由，兩造於本院就此部分
    費用之支出亦同意以就原審認定之前開32,800元為準（本院
    卷第113頁反面、第126頁即乙○○所整理兩造不爭執事項(六)
    之記載），是乙○○此部分之請求自以32,800元為限。
、未來復健往返復健醫院之汽油費：乙○○主張其未來每周須
    復健3次，每次至最近之區域醫院，來回往返路程依30公里
    計，每周計90公里，其汽車油費以每公里5元計，每周應花
    費450元，一年計23,400元，其未來49年之耗費之汽油費為
    587,957元。本院審酌乙○○之身體狀況，欲回復一般人正
    常作息之狀態，巳甚為渺小，未來實有長期作復健治療之必
    要，而於復健期間支出之交通費用，自得向丁○○請求。至
    於乙○○雖未提出就診醫院及里程數之證明，惟依乙○○歷
    次前往台中市中山醫學大學附設醫院及中國醫藥大學附設醫
    院復健及治療，上開醫院距南投縣草屯鎮乙○○住處之單程
    距離已在30公里以上，乙○○以來回30公里計算洵屬合理。
    據此，其每周復健3次，路程計90公里，汽車油費以每公里5
    元計，每周費用為450元，一年為23,400元（450×52＝23,4
    00），乙○○一次請求未來49年之汽車油費，扣除中間利息
    後為587,957元（計算式為：23,400元×49年霍夫曼係數25.
    126372=587,957元），丁○○就其此部分費用之計算及請求
    亦不爭執（本院卷第113頁反面），其此部分請求，自應予
    准許。
、未來49年購買尿布、看護墊、濕紙巾、衛生紙之費用：
    按兩造於本院已同意此部分之費用以每日110元計算（本院
    卷第113頁反面），故乙○○每年就此護理衛生用品之費用
    支出經核計為40,150元（110365＝40,150）。乙○○因此
    請求未來49年之相關衛生護理用品費用，以其身體狀況終生
    須人照顧，又大小便失禁之清況下，應屬必要，核屬有理由
    。依前開金額，按霍夫曼式扣除中間利息後，乙○○所得請
    求之醫護用品費用為1,008,824元（計算式：40,15049年
    霍夫曼係數25.126372= 1,008,823.8元）。
(3)、喪失勞動能力的損害賠償：
    按不法侵害他人之身體或健康者，對於被害人因此喪失或減
    少勞動能力或增加生活上之需要時，應負損害賠償責任，民
    法第193條定有明文。又被害人因身體健康被侵害而喪失勞
    動能力所受損害之金額，應就被害人受侵害前之身體健康狀
    態、教育程度、專門技能、社會經濟等各方面酌定之，不能
    以一時一地之工作收入為準（最高法院72年度台上字第5018
    號判例參照）。經查，本件乙○○遭丁○○撞擊後，迄今仍
    無法自理生活，依上開各醫院之診斷證明書及回函所示：其
    腦傷伋左側偏癱復原之機會已甚渺，且需由他人照顧方能起
    立、翻身，本院綜合上情，認其勞動能力已全然喪失，乙○
    ○因此請求勞動能力之損失，核屬有據。丁○○辯稱：乙○
    ○長期、不間斷復健，身體應有進展，其喪失或減少之勞動
    能力比例應有改善，不能逕為百分之百云云，尚無可採。又
    查，乙○○於本件車禍發生時，正服役中，預定於94年9月1
    3日退役，此有乙○○提出之兵役證書影本為憑（本院卷第
    144頁）；於服役期間自無法從事勞力工作，乙○○因此減
    縮自退伍之翌日即94年9月14日起算，自屬有理（見本院卷
    第158頁乙○○減縮聲明狀所載）。依此，乙○○於退伍時
    為22歲2個月又17日，尚未滿22歲3個月，乙○○主張以22歲
    3個月即22.25歲計，算至60歲止，尚有37.75年之繼續勞動
    之期間，亦屬正當。又查，乙○○雖主張：伊在事故發生前
    在家中經營之麵店工作，月薪逾20,000元，而請求以20,000
    元為計算基礎。然被害人因身體健康被侵害而喪失勞動能力
    所受損害之金額，應就被害人受侵害前之身體健康狀態、教
    育程度、專門技能、社會經濟等各方面酌定之，不能以一時
    一地之工作收入為準（最高法院72年度台上字第5018號判例
    參照）。乙○○固主張：其於受傷前係在其父之麵攤工作，
    每月薪資逾20,000元，故應以20,000元作為其勞動能力損失
    之計算標準，並提出行政院勞工委員會92年度之統計資料（
    即上證二）用以證明：其主張每月之勞動能力損失以20,000
    元計，尚低於國內餐飲業之平均月薪20,873元及體力工之22
    ,567元，應屬合理云云。然該項統計資料係以住宿及餐飲業
    之正式受雇員工及經常性、固定從事體力工作者為統計對象
    ，而本件乙○○於車禍時正值服役期間，並非正式之餐廳員
    工亦非從事體力付出之勞工，其所稱之在家幫忙經營麵攤生
    意，本難採信，且此部分縱屬實，因無證據資料可資證明其
    實際分擔之工作內容、時間及次數為何，故難以單方面主張
    之20,000元作為其勞動能力損失之計算。次按，本件因乙○
    ○並無工作之證明，又正值服役中，並無證據足以證明乙○
    ○於受侵害前，依其身體、教育程度、技能及社會經濟等各
    方面，實際可得之收入約多少，但乙○○事故發生時為22歲
    之成年人，身體狀況健康良好，非無勞動能力之人，故本院
    認為應以其起訴請求當時，行政院勞工委員會於86年10月16
    日(86)台勞動二字第045013號函所示之每月基本工資15,840
    元作為其所得請求勞動能力損失較為可採。雖行政院勞工委
    員會嗣於96年6月22日又依勞動2字第0960130576號令修正發
    布基本工資提高為17,280元，並自96年7月1日起生效，然乙
    ○○於95年1月12日起訴時，上開15,840元之基本工資尚未
    調漲，顯見依94～95年當時之經濟環境及勞動就業情形，尚
    未達可調高基本薪資之程度，故有關乙○○勞動能力之損失
    ，自仍應依起訴當時之基本工資即修正前之15,840元為計算
    之基礎，較為合理。再乙○○自退伍翌日起算，至60歲止尚
    有37.75年之繼續勞動期間，是其請求一次給付37.75年可陸
    續取得之薪資所得，並按照霍夫曼式計算法，扣除依法定利
    率計算之中間利息，再以各時期之總數作為丁○○一次應給
    付之賠償總額，核屬正當。據此，乙○○得請求之勞動能力
    損失為4,093,896元【（158401221.274594＋（15840
    120.350877（第38年之霍夫曼係數）0.75＝4,043,875
    ＋500,21＝4,093,896）】。從而，乙○○依民法第193條第
    1 項請求丁○○給付至60歲止之勞動能力損失，應以每月薪
    資15,840元計算所得即4,093,896元之範圍內為有理由，應
    予准許，逾此部分之請求則屬無據，應予駁回。
(4)、車牌號碼HE6-399號重型機車毀損：乙○○於事故時所駕駛
    車牌號碼HE6-399重型機車遭丁○○撞擊全毀，其固得請求
    所受之損害，惟依行政院（86）台財字第52053號令公布修
    正之固定資產耐用年數表所示機車車耐用年數為3年，而採
    用定率遞減法計算折舊者，其殘值之計算，依所得稅法第54
    條第3項規定，應仍以該固定資產總價10分之1為度，即各年
    度之折舊額應提列至殘值等於原取得成本10之1為限。查乙
    ○○所有車牌號碼HE6-399號重型機車係於90年12月出廠，
    至本件事故發生之94年5月21日止，已逾耐用年數，因此於
    事故發生時，乙○○所有上開機車之殘值僅為7,800元（提
    出估價單記載購入時為78,000元）。從而，乙○○請求機車
    毀損之損害賠償於7,800元之範圍內為有理由，兩造於本院
    就此部分車損費用亦同意以7,800元計算（本院卷第114頁）
    ，自應准許之。乙○○其餘逾此部分之請求，則屬無據，應
    予駁回。
(5)、刑事案件支出鑑定費用10,852元：本件乙○○於刑事過失重
    傷害案件中，於第一審法院審理時，已依法院通知支付車禍
    肇事責任鑑定單位即中央警察大學，有關鑑定費9,500元及
    鑑定人詹丙源車馬費1,352元，合計共10,852元之事實，已
    據乙○○提出匯款單及領據為憑（原審卷一第289-292頁）
    ，再囑託中央警察大學鑑定本件車禍責任之歸屬，既為刑事
    法院認為係調查所必要而囑託鑑定，則乙○○此部分之支出
    ，即屬因證明損害發生原因及鑑定責任歸屬所必須之支出，
    應得向丁○○請求給付，乙○○此部分之請求，應予准許。
(6)、精神慰撫金3,000,000元：按精神慰撫金之多寡，應斟酌雙
    方之身分、地位、資力與加害之程度及其他各種情形核定相
    當之數額。而所謂相當金額，應以實際加害之情形、被害人
    所受精神上痛苦之程度、賠償權利人之身分地位、經濟能力
    ，並斟酌賠償義務人之經濟狀況，肇事經過及過失情節等定
    之。經查，本件乙○○於車禍時正值青春揚溢之年輕歲月，
    竟因本次車禍須終生受人照顧，無法獨自生活起居，對其身
    心所造成之折磨及痛苦，殊難想像，其因此依上開規定訴請
    丁○○賠償其精神慰撫金，洵屬正當。茲審酌乙○○為高中
    畢業，未婚，車禍前在自家麵攤工作，名下無財產，丁○○
    係蘇海山公司負責人，94年度所得1,080,067元，名下有2輛
    汽車及投資，總價值約2,500,000元（參見稅務電子閘門財
    產所得調件明細表所載）及雙方之身分、地位、技能、經濟
    能力、乙○○目前仍在復建中等一切情狀，認乙○○請求之
    精神慰撫金在2,500,000元內為適當，應予准許，逾此部分
    之請求，即屬無據，應予駁回。
(二)、丙○○、甲○○精神慰撫金部分：
    按「不法侵害他人之身體、健康、名譽、自由、信用、隱私
    、貞操，或不法侵害其他人格法益而情節重大者，被害人雖
    非財產上之損害，亦得請求賠償相當之金額。其名譽被侵害
    者，並得請求回復名譽之適當處分」，又「前二項規定，於
    不法侵害他人基於父、母、子、女或配偶關係之身分法益而
    情節重大者，準用之」民法第195條第3項、第1項分別定有
    明文。本件丙○○、甲○○之子乙○○遭丁○○駕車過失撞
    傷之不法侵權行為，侵害乙○○之身體，已如上述，丙○○
    、甲○○自得依民法第195條第3項、第1項規定請求精神慰
    撫金。又丙○○名下並無財產，以經營麵攤為生，甲○○名
    下有房屋3棟、土地3筆及汽車2輛，丁○○則係蘇海山公司
    負責人，94年度所得1,080,067元，名下有2輛汽車及投資，
    總價值約2,500,000元（參見稅務電子閘門財產所得調件明
    細表所載）。本院審酌兩造之身分、年齡、地位、技能、經
    濟能力、丙○○、甲○○因子乙○○受重傷所受精神上打擊
    之程度，日後須終身照顧受傷兒子所受精神打擊及痛苦，非
    常人所能忍受，故認其二人請求之精神慰撫金各在90萬元內
    為適當，逾此部分之請求，即屬無據，應予駁回。
(三)、按損害之發生或擴大，被害人與有過失者，法院得減輕賠償
    金額，或免除之，民法第217條第1項定有明文，查本件丁○
    ○未禮讓幹車先行，乙○○車未注意車前狀況及行經閃光黃
    燈之路口未減速慢行就車禍之發生固均有過失，但本院參酌
    優先路權之歸屬及雙方過失情節等情，認丁○○未讓具有優
    先路權之乙○○先行，應為肇事主因，乙○○則為肇事次因
    ，且其二人應負擔之過失責任比例，依序為丁○○百分之70
    、乙○○百分之30。又丙○○、甲○○二人之精神慰撫金既
    因乙○○之身體、健康法益不法受侵益而來，而乙○○本人
    就法益損害發生之原因亦與有過失，乙○○應承擔之過失責
    任比例部分，即不得轉由丁○○負責，則丙○○及甲○○二
    人自應同時承擔乙○○之過失責任比例，方稱公允，依此以
    論，本件乙○○所受損害之金額為：醫療費用416,904元、
    未來復健掛號費195,986元、看護費6,510,290元、醫護用品
    費32,800元、未來復健往返醫院之汽油費587,957元、看尿
    布、護墊等衛生護理用品費用1,008,824元、勞動能力損失
    4,093,896元、機車毀損損失7,800元，鑑定費用10,852元，
    精神慰撫金250萬元，合計共15,365,309元，經依過失相抵
    後，乙○○得請求之金額為10,755,716元（15,365,309
    0.7＝10,755,716），然乙○○因本事故已向中央產物保險
    股份有限公司領取汽車強制責任險170萬元，且因乙○○就
    醫藥費其中之250,000元及醫護用品費用15,000元、看護費
    、精神慰撫金及勞動能力之損失，係請求自起訴狀繕本送達
    翌日起算之遲延利息，其餘各項費用則請求係自擴張聲明即
    96年5月16日起算，而乙○○係在起訴前之95年3月23日，即
    已受領保險金170萬元，（見原審卷一第362頁），故此170
    萬元應自乙○○起訴請求之看護費、精神慰撫金及勞動能力
    損失、25萬元醫藥費及1萬5千元之醫療用品費中予以扣除，
    方符公平之趣旨，依此扣除後，乙○○就勞動能力、看護費
    及精神慰撫金、25萬元醫藥費、1萬5千元醫療用品費之金額
    得請求之金額為7,658,430元【（25萬元醫藥費＋1萬5千元
    醫療用品費用＋看護費6,510,290元＋勞動能力損失4,093,8
    96元＋精神慰撫金250萬元）（1－0.3）＝13,369,186
    0.7＝9,358,430；9,358,430－1,700,000＝7,658,430）】
    ，再加上按過失責任比例核算後，乙○○因擴張聲明所增加
    之醫療費用166,904元（416,904－250,000＝166,904元）、
    未來復健掛號費、醫護用品費17,800元（32,800－15,000＝
    17,800）、汽油費、衛生護理用品費用、機車損失費，鑑定
    費用共1,397,286元【（166,904元＋195,986元＋17,800 元
    ＋587,957元＋1, 008,824＋7,800元＋10,852元）（1－0
    .3）＝1,996,1230.7＝1,397,286）】，二者合計為9,055
    ,716；至丙○○、甲○○受損害之金額各為900,000元，經
    依過失相抵後，丙○○、甲○○得請求之金額各為630,000
    元。
(四)、綜上，乙○○依侵權行為得請求丁○○給付之金額為9,055,
    716元及其中7,658,430元自起訴狀繕本送達翌日即95年2月
    16日起至清償日止按年息百分之五計算之利息；其中1,397,
    286元自擴張聲明之翌日即95年5月16日起至清償日止按年息
    百分之五計算利息，核屬有據。準此，乙○○就前開7,658,
    430元之請求，扣除(一)原判決就此部分所命之給付：6,744,6
    69元後，丁○○應再給付乙○○913,761元（7,658,430－6,
    744,669＝913,761元）及自95年2月16日起至清償日按年息
    百分之五計算之利息；(二)扣除原審判准乙○○擴張聲明之請
    求後，丁○○就擴張聲明部分應再給付乙○○1,302,571元
    ，應再給付94,715元（1,397,286－1,302,571＝94,715）及
    自95年5月16日起至清償日止按年息百分之五計算之利息，
    合計就本金部分丁○○應再給付乙○○100萬8,476元。至乙
    ○○其餘超過部分之請求則屬無據，應予駁回。從而，乙○
    ○就原審判決命丁○○給付之金額不足前開金額之本息部分
    ，指摘原判決失當，求予將原審判決駁回其就此部分本息之
    請求予以廢棄改判，並命丁○○應再給付100萬8,476元及其
    中913,761元自95年2月16日起至清償日按年息百分之五計算
    之利息；其中94,715元自95年5月16日起至清償日止按年息
    百分之五計算之利息，自無不合，兩造就此部分復已分別陳
    明願供擔保請准宣告假執行及免為假執行，應予准許，爰判
    決如主文第一、二項所示，至乙○○其餘之上訴則屬無理由
    ，應予駁回。再查，丙○○、甲○○二人所受之精神慰撫金
    應各以63萬元為適當，業如前述，原審就60萬元以外之3萬
    元部分駁回其二人於原審之請求及假執行之聲請亦有未當，
    爰將原判決駁回渠等請求各3萬元（含原審之60萬元共63萬
    元）之本息範圍內予以廢棄，並諭知兩造假執行及免為假執
    行之供擔保金額如主文所示，丙○○、甲○○二人其餘之上
    訴暨丁○○之上訴則均無理由，併予駁回。
肆、本件為判決基礎之事證已臻明確，兩造其餘攻擊防禦之方法
    ，經本院斟酌後，認均不足以影響本判決之結果，自無逐一
    詳予論駁之必要，併此敘明。
據上論結：本件乙○○、丙○○。甲○○之上訴一部有理由，一
部無理由，丁○○之上訴無理由，依民事訴訟法第四百四十九條
第一項、第四百五十條、第七十九條、第八十五條第一項前段、
第三百九十條第一項、第三百九十二條第二項，判決如主文。
中    華    民    國    98    年    9     月    30    日
                民事第二庭    審判長法  官  邱森樟
                                    法  官  翁芳靜
                                    法  官  謝說容
以上正本係照原本作成。
如對本判決上訴，須於收受判決送達後20日內向本院提出上訴書
狀，其未表明上訴理由者，應於提出上訴後20日內向本院提出上
訴理由書（須按他造人數附具繕本）。
上訴時應提出委任律師為訴訟代理人之委任狀。具有民事訴訟法
第466條之1第1項但書或第2項之情形為訴訟代理人者，另應附具
律師及格證書及釋明委任人與受任人有該條項所定關係之釋明文
書影本。
                                    書記官  胡美娟
中    華    民    國    98    年    9     月    30    日
                                                      Ｓ


司法院資訊處製作；財團法人民間司法改革基金會備份。
